【裁判字號】    97,訴,599
【裁判日期】    970820
【裁判案由】    返還土地等
【裁判全文】
臺灣板橋地方法院民事判決               97年度訴字第599號
原      告  丙○○
訴訟代理人  丁○○
被      告  乙○○
            韋翔塑膠工業股份有限公司
法定代理人  甲○○○
上  一  人
訴訟代理人  舒正本律師
複  代理人  王俊權律師
上列當事人間請求返還土地等事件，經本院於民國97年8 月6 日
言詞辯論終結，判決如下：
    主  文
被告乙○○應將坐落臺北縣泰山鄉○○段五八０號土地如附圖所
示Ｈ、Ｇ、Ｍ、Ｌ、Ｈ連接線所圍成之區域內之地上物，面積四
點二七平方公尺拆除，將該土地返還原告。
被告乙○○應將坐落臺北縣泰山鄉○○段五八一號土地如附圖所
示Ｍ、Ｏ、Ｎ、Ｌ、Ｍ連接線所圍成之區域內之地上物，面積四
點四八平方公尺拆除，將該土地返還原告。
被告韋翔塑膠工業股份有限公司應將坐落臺北縣泰山鄉○○段五
八六號土地如附圖所示Ａ、Ｂ、Ｃ、Ａ連接線所圍成之區域內之
地上物，面積０點０一平方公尺拆除，將該土地返還原告。
被告韋翔塑膠工業股份有限公司應將坐落臺北縣泰山鄉○○段五
八○號土地如附圖所示Ｃ、Ｂ、Ｅ、Ｄ、Ｃ連接線所圍成之區域
內之地上物，面積九點八八平方公尺拆除，將該土地返還原告。
訴訟費用由被告負擔。
    事實及理由
一、原告起訴主張：緣原告為坐落臺北縣泰山鄉○○段580 、58
    1、586 號土地之所有人，分別與被告乙○○所有坐落同段5
    78、579 、582 號之土地及被告韋翔塑膠工業股份有限公司
    （下稱韋翔公司）所有坐落於同段589 號土地相鄰，彼此間
    分以被告乙○○、韋翔公司自行興建之圍牆做為區隔。惟被
    告乙○○所興建之圍牆分別占用到原告所有同段580 號土地
    及同段581 號土地，而被告韋翔公司所興建之圍牆亦分別越
    占用原告所有同段586 號土地及同段580 地號土地。茲因被
    告乙○○與韋翔公司所興建之圍牆占用原告所有上揭土地，
    係未經原告同意或授權，故並無占有之正當權源，顯已不法
    侵害原告之所有權。為此，爰依民法第767 條之規定，提起
    本件訴訟等語，並聲明求為判決：(一)被告乙○○應將坐落臺
    北縣泰山鄉○○段580 號土地如附圖所示Ｈ、Ｇ、Ｍ、Ｌ、
    Ｈ連接線所圍成之區域內之地上物（圍牆），面積4.27平方
    公尺拆除，將該土地返還原告；(二)被告乙○○應將坐落臺北
    縣泰山鄉○○段581 號土地如附圖所示Ｍ、Ｏ、Ｎ、Ｌ、Ｍ
    連接線所圍成之區域內之地上物（圍牆），面積4.48平方公
    尺拆除，將該土地返還原告；(三)被告韋翔公司應將坐落臺北
    縣泰山鄉○○段586 號土地如附圖所示Ａ、Ｂ、Ｃ、Ａ連接
    線所圍成之區域內之地上物（圍牆），面積0.01平方公尺拆
    除，將該土地返還原告；(四)被告韋翔公司應將坐落臺北縣泰
    山鄉○○段580 號土地如附圖所示Ｃ、Ｂ、Ｅ、Ｄ、Ｃ連接
    線所圍成之區域內之地上物（圍牆），面積9.88平方公尺拆
    除，將該土地返還原告（原聲明有關請求返還不當得利部分
    ，業經原告於97年8 月6 日當庭撤回，並經被告同意，已生
    撤回之效力，自不在本件應審理範圍內，併予敘明）。
二、被告乙○○、韋翔公司對於渠等分別所興建之圍牆，占用到
    原告所有之土地，且渠等之占有係屬無正當權源之事實，均
    不爭執，且對於內政部國土測繪中心鑑定書之鑑定結果並表
    示無意見；另被告韋翔公司僅抗辯稱渠所有不動產現因遭其
    他債權人查封中（本院96年度執全水字第2033、2093號），
    故實無法自行拆除等語，並均聲明求為判決：原告之訴駁回
    。
三、原告主張其為臺北縣泰山鄉○○段580 、581 、586 號等3
    筆土地之所有人，分別與被告乙○○所有坐落同段578 、57
    9 、582 號土地及被告韋翔公司所有坐落同段589 號土地相
    鄰，彼此間並分以被告乙○○、韋翔公司所自行興建之圍牆
    做為區隔。而被告乙○○所興建之地上物（圍牆）分別無權
    占用原告所有坐落同段580 號土地如附圖所示Ｈ、Ｇ、Ｍ、
    Ｌ、Ｈ連接線所圍成之區域，面積4.27平方公尺，及同段58
    1 號土地如附圖所示Ｍ、Ｏ、Ｎ、Ｌ、Ｍ連接線所圍成之區
    域，面積4.48平方公尺；被告韋翔公司所興建之地上物（圍
    牆）分別無權占用原告所有同段586 號土地如附圖所示Ａ、
    Ｂ、Ｃ、Ａ連接線所圍成之區域，面積0.01平方公尺，及同
    段580 號土地如附圖所示Ｃ、Ｂ、Ｅ、Ｄ、Ｃ連接線所圍成
    之區域，面積9.88平方公尺之事實，業據原告提出與所述相
    符之土地登記謄本7 份、臺北縣新莊地政事務所土地複丈成
    果圖、地籍調查資料、存證信函暨其回執等附卷為證，並經
    本院依原告聲請會同內政部國土測繪中心人員至現場勘驗測
    量屬實，製有勘驗筆錄暨鑑定書附卷可稽（見第30頁至第37
    頁），而被告乙○○、韋翔公司對於上開鑑定書所記載之鑑
    定結果及原告所為之主張復均表示無意見、不爭執，自均堪
    信為真實。
四、按所有人對於無權占有或侵奪其所有物者，得請求返還之。
    對於妨害其所有權者，得請求除去之。有妨害其所有權之虞
    者，得請求防止之。民法第767 條規定甚明。查被告乙○○
    、韋翔公司所興建之圍牆占用到原告所有之前揭土地，既經
    認定，且被告乙○○、韋翔公司對於原告主張係屬無權占有
    乙節亦未加爭執，自堪認被告乙○○、韋翔公司之占有前揭
    土地係屬無權占有無疑，則原告自得請求被告應分別將地上
    物（圍牆）拆除，將所占用之土地返還。
五、綜上所述，原告本於所有物返還請求權之法律關係，請求被
    告乙○○應將坐落臺北縣泰山鄉○○段580 號土地如附圖所
    示Ｈ、Ｇ、Ｍ、Ｌ、Ｈ連接線所圍成之區域內之地上物（圍
    牆），面積4.27平方公尺及同段581 號土地如附圖所示Ｍ、
    Ｏ、Ｎ、Ｌ、Ｍ連接線所圍成之區域內之地上物（圍牆），
    面積4.48平方公尺拆除，將該土地返還原告；被告韋翔公司
    應將坐落同段586 號土地如附圖所示Ａ、Ｂ、Ｃ、Ａ連接線
    所圍成之區域內之地上物（圍牆），面積0.01平方公尺及同
    段580 號土地如附圖所示Ｃ、Ｂ、Ｅ、Ｄ、Ｃ連接線所圍成
    之區域內之地上物（圍牆），面積9.88平方公尺拆除，將該
    土地返還原告，即屬於法有據，為有理由，應予准許。
六、據上結論：本件原告之訴為有理由，依民事訴訟法第85條第
    1 項前段，判決如主文。
中    華    民    國    97    年    8     月    20    日
                  民事第一庭法  官  黃若美
以上正本係照原本作成
如對本判決上訴，須於判決送達後20日內向本院提出上訴狀
中    華    民    國    97    年    8     月    20    日
                            書記官  洪惠玲


司法院資訊處製作；財團法人民間司法改革基金會備份。
